ACORDAO-COMPLETO-2525156

ACÓRDÃO 10449/2022 ATA 42/2022 - PRIMEIRA CÂMARA

VISTOS, relatados e discutidos estes autos de concessão de aposentadoria pelo Tribunal Regional do Trabalho da 4ª Região/RS.
ACORDAM os ministros do Tribunal de Contas da União, reunidos em sessão da 1ª Câmara, diante das razões expostas pelo relator, em:
9.1. considerar ilegal o ato de aposentadoria de Cristina Hirt Pontes (64895/2019, peça 3) , negando-lhe registro, nos termos do § 1º do art. 260 do Regimento Interno deste Tribunal (RI/TCU) ;
9.2. dispensar a devolução dos valores indevidamente recebidos, presumidamente, de boa-fé pela ex-servidora, nos termos da Súmula 106 deste Tribunal;
9.3. determinar ao Tribunal Regional do Trabalho da 4ª Região/RS que:
9.3.1. suspenda, no prazo de 15 (quinze) dias, todo e qualquer pagamento concernente ao ato impugnado, corrigindo o valor da parcela referente aos "quintos" da interessada, comunicando ao Tribunal as providências adotadas, nos termos dos arts. 262, caput, do RI/TCU e 8º, caput, da Resolução TCU 206/2007;
9.3.2. dê ciência do inteiro teor desta deliberação à interessada, alertando-a de que o efeito suspensivo proveniente da interposição de eventuais recursos perante o Tribunal não a exime da devolução dos valores percebidos indevidamente após a respectiva notificação, caso esses não sejam providos, devendo encaminhar os comprovantes dessa notificação a esta Corte no prazo de até 30 (trinta) dias;
9.3.3. cadastre novo ato de concessão de aposentadoria livre da irregularidade apontada, submetendo-o no prazo de 30 (trinta) dias à apreciação deste Tribunal, nos termos dos arts. 262, caput e § 2º, do RI/TCU e 19, § 3º, da Instrução Normativa TCU 78/2018;
9.4. encerrar o processo e arquivar os presentes autos.

ATOS DE APOSENTADORIA.

Primeira Câmara

3. Interessada: Cristina Hirt Pontes (XXX.681.470-XX).

13.1. Ministros presentes: Walton Alencar Rodrigues (Presidente), Benjamin Zymler e Vital do Rêgo.
13.2. Ministro-Substituto convocado: Weder de Oliveira (Relator).
13.3. Ministro-Substituto presente: Augusto Sherman Cavalcanti.

WEDER DE OLIVEIRA

Em exame, aposentadoria inicial de Cristina Hirt Pontes, concedida pelo Tribunal Regional do Trabalho da 4ª Região/RS.
Reproduzo, com ajustes de forma, a instrução do auditor da Secretaria de Fiscalização de Integridade de Atos e Pagamentos de Pessoal e de Benefícios Sociais (Sefip) (peça 5) , que recebeu anuência do diretor da unidade especializada (peça 6) , bem como manifestação de concordância do MP/TCU, representado pelo procurador Rodrigo Medeiros de Lima (peça 7) :
" (...) EXAME TÉCNICO
Procedimentos aplicados
Procedimentos aplicados
3.	Os procedimentos para exame, apreciação e registro de atos de pessoal encontram-se estabelecidos na Instrução Normativa TCU 78/2018 e na Resolução TCU 206/2007. Essas normas dispõem que os atos de pessoal disponibilizados por meio do e-Pessoal devem ser submetidos previamente a críticas automatizadas, com base em parâmetros predefinidos.
4.	As críticas das informações cadastradas na etapa de coleta do ato foram elaboradas e validadas levando-se em conta as peculiaridades de cada ato. Os itens verificados nessa etapa são inerentes a dados cadastrais, fundamentos legais, mapa de tempo, ficha financeira, assim como eventuais ocorrências de acumulação. Trata-se de verificações abrangentes, minuciosas e precisas e sem a necessidade de ação humana e, portanto, menos suscetível a falhas. As críticas aplicadas estão discriminadas no sistema, no Menu e-Pessoal, opção "Crítica", que podem ser acessadas mediante concessão de perfil específico a servidores do TCU responsáveis pela análise.
5.	Além das críticas automatizadas, há verificação humana adicional no caso de haver alertas do sistema ou informações não formatadas, como esclarecimentos do gestor ou do controle interno.  
6.	As críticas também consideram os registros do Sistema Integrado de Administração de Recursos Humanos (Siape) . O Siape disponibiliza informações atualizadas sobre as parcelas que integram os proventos, diferentemente, portanto, do e-Pessoal, que informa as parcelas no momento do registro do ato. 
7.	Essa confrontação com o Siape fornece uma visão atual e verdadeira da situação, o que permite descaracterizar irregularidades e inconsistências que, embora constantes do e-Pessoal, já foram corrigidas.
8.	As verificações detectadas no ato encontram-se discriminadas na aba de pendências do ato no sistema e-Pessoal, bem como no espelho do ato contemplado por esta instrução.
Exame das Constatações
9.	Ato: 64895/2019 - Inicial - Interessado: CRISTINA HIRT PONTES - CPF: XXX.681.470-XX
9.1.	Parecer do Controle Interno: considerar o ato Legal com esclarecimentos. Justificativa:  A interessada exerceu função comissionada FC-2 nos períodos de 31/10/1997 a 02/03/1998 e FC-4- de 03/03/1998 a 29/04/1998 E FC-4 de 06/09/1998 a 04/09/2001. Após questionamento do Controle Interno quanto a legalidade, este Regional entendeu por manter a Incorporação de quintos/décimos pelo exercício de função comissionada no período compreendido entre a publicação da Lei nº 9.624/1998 (08.ABR.1998) e a edição da Medida Provisória nº 2.225-45/2001 (04.SET.2001) , até que sobrevenha decisão administrativa ou judicial, que determine a exclusão da vantagem em caráter geral.
9.2.	Constatações e análises: 
9.2.1.	Houve o registro de pelo menos uma rubrica com 'Denominação para análise pelo TCU = Decisão judicial ('0112 - VPNI-QUINTOS INAT DEC JUDICIAL (Decisão judicial - Incorporação de quintos/décimos de função) - R$ 1.973,00) .
a.	Justificativa do Gestor de Pessoal: Não há. Verificação efetuada no âmbito do TCU.
b.	Análise do Controle Interno:  Não há. Verificação efetuada no âmbito do TCU.
c.	Análise da Equipe Técnica: Ilegal
A incorporação de quintos decorrente do exercício de funções comissionadas entre 8/4/1998 e 4/9/2001 é decorrente de decisão judicial transitada em julgado em 30/08/2010 (Ação Ordinária 2003.71.00.057296-7, que tramitou na 2ª Vara Federal de Porto Alegre/RS, autor: Sindicato dos Trabalhadores do Poder Judiciário Federal no Rio Grande do Sul-SINTRAJUFE) .
9.2.2.	Houve o registro de pelo menos uma rubrica com 'Denominação para análise pelo TCU = Vantagem de caráter pessoal ('0119 - VANTAGEM PESSOAL -DECIMOS INAT (Vantagem de caráter pessoal - Incorporação de quintos/décimos de função) - R$ 779,19) .
a.	Justificativa do Gestor de Pessoal: Não há. Verificação efetuada no âmbito do TCU.
b.	Análise do Controle Interno:  Não há. Verificação efetuada no âmbito do TCU.
c.	Análise da Equipe Técnica: Ilegal
A concessão da vantagem de 'quintos' ou 'décimos' não está em consonância com a jurisprudência deste Tribunal nem com os critérios das Leis 8.911/1994 e 9.624/1998 (os períodos anteriores a 08/04/1998 não são suficientes para a incorporação da vantagem de quintos) .
Analisando o mapa de funções exercidas, percebe-se que há sobreposição de tempos de exercício de função. Os períodos de 25/02/1998 a 05/09/1998 (FC-4) e 06/09/1997 a 24/02/1998 (FC-2) , foram utilizados para a incorporação de 2/10 de FC-4, no valor de R$232,25, que não encontra amparo legal nem judicial, para tanto.
Para entender melhor os tempos de exercício de função, segue resumo dos tempos exercidos e as frações devidas.
Em 24/04/1997, a servidora inativa completou os primeiros 12 meses de exercício de função, podendo incorporar 2/10 de FC-2, considerando o cômputo, nesse período, de 291 dias nessa função e de 69 dias na função FC-4.
Em 19/04/1998, ela completou mais 12 meses de exercício de função, podendo incorporar 2/10 de FC-2, considerando o cômputo, nesse período, de 312 dias nessa função e de 48 dias na função FC-4.
De 20/04/1998 a 10/08/2001, ela completou 3 períodos de 12 meses de exercício de função, podendo incorporar 6/10 de FC-4. O tempo restante, de 11/08/2001 a 04/09/2001, 25 dias, não é suficiente para incorporar mais 2/10 e possibilitar a substituição de outros 2/10 de incorporação de função menor.
Em resumo, considerando o tempo de exercício de função até 04/09/2001, a servidora inativa teria o direito à incorporação de 4/10 de FC-2, no valor de R$729,26, e 6/10 de FC-4, no valor de R$1.790,68, totalizando R$2.519,94.
Atualmente, ela recebe à título de incorporação de quintos os valores de R$1.973,00 e R$779,19, totalizando R$2.752,19, valor superior ao devido. A decisão judicial que fundamenta a incorporação dos décimos até 04/09/2001 não ampara á incorporação de valores superiores ao devido os quais não se lastream nas funções exercidas. Dessa forma, a Unidade Jurisdicionada deverá fazer os ajustes necessários, para que os valores devidos sejam corrigidos e separados, em atendimento ao que restou decidido no RE 638.115/CE, conforme detalhamento a seguir.
O tempo de exercício de função até 08/04/1998 garante a incorporação de 3/10 de FC-2, no valor de R$546,94, pois após o cômputo de 12 meses nessa função, em 24/04/1997, restou tempo residual para a incorporação de mais 1/10 de FC-2.
O tempo de exercício de função após 08/04/1998, como já demonstrado anteriormente, são suficientes para a incorporação de 6/10 de FC-4, no valor de R$1.790,68, e 1/10 de FC-2, no valor de R$182,32, totalizando R$1.973,00, fundamentada em decisão judicial transitada em julgado.
Pelo exposto, conclui-se que o valor de R$232,25 deverá ser suprimido da rubrica de incorporação de quintos por não encontrar amparo legal nem judicial para o seu pagamento.
9.2.3.	O Controle interno emitiu parecer pela legalidade com esclarecimentos.
a.	Justificativa do Gestor de Pessoal: Não há. Verificação efetuada no âmbito do TCU.
b.	Análise do Controle Interno:  Não há. Verificação efetuada no âmbito do TCU.
c.	Análise da Equipe Técnica: Legal
Os esclarecimentos apontados pelo Controle Interno são irrelevantes para a análise da legalidade do ato ou já foram analisados em crítica específica do e-Pessoal.
9.3.	O quadro resumo de ocorrências e, quando for o caso, o detalhamento da norma legal e da jurisprudência para as inconsistências acima elencadas encontra-se no anexo II dessa instrução. 
9.4.	Encaminhamento do ato: 
9.4.1.	Considerar ILEGAL e recusar registro  do ato de Aposentadoria de CRISTINA HIRT PONTES do quadro de pessoal do órgão/entidade Tribunal Regional do Trabalho da 4ª Região/RS, com base nos arts. 71, inciso III, da Constituição Federal, 1º, inciso V, e 39, inciso II, da Lei 8.443/1992 e 260, § 1º, do Regimento Interno. 
9.4.2.	Com fulcro no art. 262, caput, do Regimento Interno deste Tribunal, determinar ao órgão/entidade Tribunal Regional do Trabalho da 4ª Região/RS que: 
a.	dê ciência, no prazo de quinze dias, contados da notificação, do inteiro teor desta deliberação ao interessado, alertando-o de que o efeito suspensivo proveniente da interposição de eventuais recursos junto ao TCU não o exime da devolução dos valores percebidos indevidamente, caso o recurso não seja provido.
b.	informe o teor do acórdão que vier a ser prolatado, encaminhando ao TCU, no prazo de trinta dias, comprovante da data de ciência pelo interessado, nos termos do art. 4º, § 3º, da Resolução TCU 170/2004.
c.	emita novo ato, livre da irregularidade ora apontada, em substituição  ao ato de Aposentadoria de CRISTINA HIRT PONTES, submetendo-o à nova apreciação por este Tribunal, na forma do artigo 260, caput, também do Regimento.
d.	dispense a devolução dos valores indevidamente recebidos de boa-fé até a data da ciência do órgão/entidade Tribunal Regional do Trabalho da 4ª Região/RS, do acórdão que vier a ser proferido, com base no Enunciado 106 da Súmula da Jurisprudência do TCU.
e.	promova o recálculo, no prazo 15 (quinze) dias, contados a partir da ciência desta deliberação, sujeitando-se a autoridade administrativa omissa à responsabilidade solidária, do valor atualmente pago relativo à rubrica apontada, em face de manifesta ilegalidade.
CONCLUSÃO
10.	A abrangência e a profundidade das verificações levadas a efeito fundamentam convicção de que o ato 64895/2019 pode ser apreciado pela ilegalidade, em razão das irregularidades apontadas no item Exame das Constatações desta instrução, que representam afronta à legislação e à jurisprudência de referência
PROPOSTA DE ENCAMINHAMENTO
11.	Ante o exposto, com fundamento no art. 71, inciso III, da Constituição Federal, no art. 1º, inciso V, e art. 39, incisos I e II, da Lei 8.443/1992, no art. 260 do Regimento Interno do Tribunal de Contas da União, propõe-se: 
11.1.	Considerar ILEGAL e recusar registro  do ato de Aposentadoria de CRISTINA HIRT PONTES do quadro de pessoal do órgão/entidade Tribunal Regional do Trabalho da 4ª Região/RS, com base nos arts. 71, inciso III, da Constituição Federal, 1º, inciso V, e 39, inciso II, da Lei 8.443/1992 e 260, § 1º, do Regimento Interno.
11.2.	Com fulcro no art. 262, caput, do Regimento Interno deste Tribunal, determinar ao órgão/entidade Tribunal Regional do Trabalho da 4ª Região/RS que: 
11.2.1.	emita novo ato, livre da irregularidade ora apontada, em substituição  ao ato de Aposentadoria de CRISTINA HIRT PONTES, submetendo-o à nova apreciação por este Tribunal, na forma do artigo 260, caput, também do Regimento.
11.2.2.	informe o teor do acórdão que vier a ser prolatado, encaminhando ao TCU, no prazo de trinta dias, comprovante da data de ciência pelo interessado, nos termos do art. 4º, § 3º, da Resolução TCU 170/2004.
11.2.3.	promova o recálculo, no prazo 15 (quinze) dias, contados a partir da ciência desta deliberação, sujeitando-se a autoridade administrativa omissa à responsabilidade solidária, do valor atualmente pago relativo à rubrica apontada, em face de manifesta ilegalidade.
11.2.4.	dispense a devolução dos valores indevidamente recebidos de boa-fé até a data da ciência do órgão/entidade Tribunal Regional do Trabalho da 4ª Região/RS, do acórdão que vier a ser proferido, com base no Enunciado 106 da Súmula da Jurisprudência do TCU.
11.2.5.	dê ciência, no prazo de quinze dias, contados da notificação, do inteiro teor desta deliberação ao interessado, alertando-o de que o efeito suspensivo proveniente da interposição de eventuais recursos junto ao TCU não o exime da devolução dos valores percebidos indevidamente, caso o recurso não seja provido."
É o relatório.

não há.

Procurador Rodrigo Medeiros de Lima.

APOSENTADORIA. VALOR INDEVIDO DE PARCELA DE INCORPORAÇÃO DE QUINTOS DE FUNÇÃO EXERCIDA. QUINTOS AMPARADOS POR DECISÃO COM TRÂNSITO EM JULGADO. CORREÇÃO DO VALOR SEM SUPRESSÃO DE PARCELAS. SÚMULA 106. ILEGALIDADE. DETERMINAÇÕES. CIÊNCIA.

APOSENTADORIA (APOS)

Secretaria de Fiscalização de Integridade de Atos e Pagamentos de Pessoal e de Benefícios Sociais (Sefip).

Trata-se de aposentadoria inicial de Cristina Hirt Pontes, concedida pelo Tribunal Regional do Trabalho da 4ª Região/RS, em 25/3/2019.
A Secretaria de Fiscalização de Integridade de Atos e Pagamentos de Pessoal e de Benefícios Sociais (Sefip) propõe a ilegalidade da aposentadoria. O MP/TCU, representado pelo procurador Rodrigo Medeiros de Lima, concorda com a proposta.
A Sefip fundamenta sua proposta nos seguintes termos (peça 5, p. 2) :
" (...) A incorporação de quintos decorrente do exercício de funções comissionadas entre 8/4/1998 e 4/9/2001 é decorrente de decisão judicial transitada em julgado em 30/08/2010 (Ação Ordinária 2003.71.00.057296-7, que tramitou na 2ª Vara Federal de Porto Alegre/RS, autor: Sindicato dos Trabalhadores do Poder Judiciário Federal no Rio Grande do Sul-SINTRAJUFE) .
 (...) 
Analisando o mapa de funções exercidas, percebe-se que há sobreposição de tempos de exercício de função. Os períodos de 25/02/1998 a 05/09/1998 (FC-4) e 06/09/1997 a 24/02/1998 (FC-2) , foram utilizados para a incorporação de 2/10 de FC-4, no valor de R$232,25, que não encontra amparo legal nem judicial, para tanto".
Acolho a proposta da Sefip, com a qual concordou o MP/TCU.
Ainda que amparada por decisão transitada em julgado, o que impede a determinação de absorção futura das parcelas de quintos incorporados por funções exercidas entre 8/4/1998 e 4/9/2001, assiste razão à unidade instrutiva especializada sobre o uso sobreposto de tempos de ocupação das funções, resultando em valores maiores. 
Conforme indicado pela Sefip, os períodos aquisitivos corretos são os seguintes.
	Período
	Função
	Parcela para incorporação

	De 17/7/1995 a 24/4/1997
	FC2
	2/10

	De 25/4/1997 a 19/4/1998
	FC2
	2/10

	De 20/4/1998 a 10/8/2001
	FC4
	6/10

Com base nesses tempos, a interessada pode incorporar o valor de R$1.790,68 (6/10 de FC4) e de R$729,26 (4/10 de FC-2) , totalizando R$2.519,94. Todavia, a soma dos valores das rubricas constantes de seu ato (R$1.973,00 e R$779,19) resulta em R$2.752,19, superando em R$232,25 o devido.
Assim, mesmo que amparado em decisão judicial transitada em julgado, o ato deve ser julgado ilegal, com determinação para a correção dos valores dos "quintos" incorporados.
Assim, ainda que haja amparo em decisão judicial transitada em julgado para contagem de períodos entre 1998 e 2001, o ato deve ser julgado ilegal, pois não há amparo legal, nem judicial para contagem duplicada de períodos.  
Uma vez que o ato foi enviado a esta Corte de Contas há menos de 5 (cinco) anos, pode ser apreciado sem a realização de prévia oitiva da interessada, nos termos do Acórdão 587/2011-TCU-Plenário, não sendo o caso, também, de concessão de registro tácito.
Diante do exposto, voto pela aprovação do acórdão que ora submeto à apreciação deste Colegiado.
TCU, Sala das Sessões, em 6 de dezembro de 2022.
Weder de Oliveira 
Relator